臺灣苗栗地方法院民事判決　　　　　　　　　　　　　　九十一年度訴字第七五號
　　原　　　告　富翔瀝青股份有限公司
　　法定代理人　己○○
　　訴訟代理人　乙○○
　　　　　　　　甲○○
　　　　　　　　庚○○
　　訴訟代理人　尤榮福律師
　　被　　　告　海陽營造股份有限公司
　　法定代理人　戊○○
　　訴訟代理人　丁○○
　　複代理人　　丙○○
當事人間請求給付貨款事件，本院於民國九十三年十二月二日言詞辯論終結，判決如
下：
    主    文
原告之訴及假執行之聲請均駁回。
訴訟費用由原告負擔。
    事    實
甲、原告方面：
一、聲明：
（一）被告應給付原告新台幣（下同）九十一萬五千六百三十元，及自民國九十年四
      月二十六日起至清償日止，按年利率百分之五計算之利息。
（二） 願供擔保聲請宣告假執行。
二、陳述：
（一）被告承攬榮民工程股份有限公司營建事業二部（下稱榮工處）東西向快速公路
      後龍汶水線E三０七標十七K＋四六○至二二K＋七五○水流娘中興段路段工程
      ，路面因需用瀝青混凝土，遂於民國九十年二月間與原告簽訂工程合約書（下
      稱系爭契約），將前開路段之瀝青混凝土之鋪設工程委由原告承作，由原告提
      供瀝青混凝土並負責鋪設之工程（下稱系爭工程）。依系爭契約第五條約定，
      原告應配合被告工程進度分批交貨，第七條約定以每月十日為計價日，每月二
      十五日為付款日，系爭工程已於九十年三月十八日完工，四月十日為被告與榮
      工處之計價日，四月二十五日則為付款日，是被告自應於九十年四月二十五日
      給付積欠之工程款。
（二）雙方於契約所附之估價單內約定系爭工程以實際施作數量辦理計價，原告主張
      所謂實際施做數量應以原告實際出貨之數量為準，依原告所提出之送貨單計算
      ，原告於系爭工程已出貨之瀝青混凝土數量共為四千四百二十二點三八噸，又
      雙方約定每噸單價為五百七十元，扣除第一、二期已估驗並給付之部分，被告
      尚積欠一千零十九噸之瀝青混凝土款項未付，合計共為五十八萬零八百三十元
      （一○一九×五七○＝五八○八三○）。
（三）又瀝青混凝土須混合瀝青油始得施做，系爭契約所附估價單所稱「瀝青油局供
      」，係指瀝青油應由系爭工程原業主即交通部公路局（下稱公路局）提供給被
      告，再由被告提供給原告，但實際施工時，是由公路局直接提供給原告。然本
      件公路局所提供之瀝青油僅以瀝青混凝土鋪設厚度五公分所需之數量為限，並
      未提供給原告足夠之瀝青油。原告為使工程順利即先行提供，代被告墊支瀝青
      油費用。又依據交通部公路局材料試驗所之試驗報告，結果指出瀝青含量之對
      混合料建議配比為百分之五點三，故每噸瀝青混凝土須混合五十三公斤之瀝青
      油，以原告尚未請款之瀝青混凝土共一千零十九噸計算，原告共使用了五十四
      噸之瀝青油（一○一九×五三÷一○○○＝五四）。又每噸瀝青油材料費市價
      為五千四百二十八點五七元，運費為五二三點八一元，合計每噸市價含稅後為
      六千二百五十元，原告同意以每噸六千二百元計算，則此部分原告墊支之瀝青
      油費用應為三十三萬四千八百元（五四×六二○○＝三三四八○○）。又瀝青
      油之提供為本件施工中不可或缺，系爭契約雖未約定此項目，原告仍應施做，
      並得以新增項目而加計於總價款中向被告請求，又此部分之支出縱使認為非契
      約約定之範圍，惟仍構成無因管理之行為，為此依契約及無因管理之法律關係
      請求被告應給付此部分瀝青油價款。綜上所述，原告得本於契約及無因管理之
      法律關係請求被告瀝青混凝土款項五十八萬零八百三十元、瀝青油款項三十三
      萬四千八百元，為此提起本訴請求被告給付如訴之聲明所示。
（四）對被告抗辯所為之陳述：
（１）被告辯稱鋪設瀝青混凝土之數量有一定之計算方式，即長乘以寬乘以厚度，即
      為該體積之容量等語，惟此乃理想的設計準則而言，在工程現場實務方面並非
      必然如此，現場施做時會因環境限制因素或人員技術優劣不同，造成不同程度
      之誤差，尤以橋面之不平整程度較路面大，為使完成表面能趨近於設計之平整
      ，勢必要在最後之鋪面上作適度之調整與修飾，此為工程界皆然之事，故就瀝
      青混凝土而言，大部分業主均以實際出貨噸數作為簽訂合約計算數量之依據。
      又被告稱原告自行磅秤之瀝青混凝土之重量未經被告參與驗證，不足採信。然
      地磅之驗證，除非有特殊規定，須經經濟部標準局檢驗局驗證通過，且地磅檢
      驗有效期間為一年，工程業主於驗廠時須具備此項文件，又駐廠認證為被告之
      權利，如被告要求駐廠驗磅，原告當無拒絕之理由。且本件工程被告在第一、
      二次估驗時均如數計價，未曾爭執，為何於本件訴訟始有爭執，足見被告意圖
      卸責。再者，依證人陳昌能所證述，原告鋪設瀝青混凝土前，須在現場釘木板
      ，木板之高度五公分經被告及榮工處會同測量無誤後，原告始能開始鋪設，故
      原告鋪設之厚度亦經被告同意。
（２）依公路局所提出東西向快速公路後龍汶水線E三○七標工程瀝青混凝土路面厚
      度及壓實度試驗報告所示，屬於原告承作區段之平均厚度為六點八四七五公分
      ，另依據被告所不爭執之鋪設面積為二八○八三平方公尺計算所需混凝土，乘
      以榮工處驗收此工程時以每立方公尺瀝青混凝土重二．三一噸計算，則施做於
      現場之瀝青混凝土數量應有四千四百二十七點七噸（二八○二三×○．○六八
      四七五×二．三一＝四四二七．七），此係以被告所主張之方式計算原告鋪設
      瀝青混凝土鋪設數量，與原告主張出貨之總數量四千四百二十三噸相近，由此
      可知原告之請求合情合理。
三、證據：提出工程合約書、估價單、工程估驗明細表、瀝青混凝土送貨單、交通部
    公路局材料試驗所試驗報告、統一發票二紙、東西向快速公路後龍汶水線E三○
    七標工程AC厚度檢驗表，竣工圖、工程款支付詳細表。
乙、被告方面：
一、聲明：如主文所示。
二、陳述：
（一）被告承攬榮工處苗栗施工所向公路局中區工程處所標得東西向後龍至汶水三○
      七標橋工及路工工程，橋工部分之路面瀝青混凝土交由原告施做。被告與榮工
      處係以每噸瀝青混凝土單價五百一十元承作，惟兩造締約過程中，原告表示因
      人工修橋面有高低不平，混凝土鋪設後凝固後，水分蒸發會產生凹凸面，故鋪
      十元才能承作，被告認原告所述有理，故願意虧由原告來施工。
（二）本件業主是公路局，原承攬人是榮工處，故計算所施做之瀝青混凝土數量應以
      原設計橋面鋪設厚度五公分為準，橋面長度及寬度亦應依設計而定，依據設計
      之橋面長度乘以寬度再乘以厚度五公分以計算原告所鋪設之混凝土體積，再以
      公路局提供之工程總量表資料所示以每立方公尺二點三一噸之比率換算，始為
      原告實際施做之混凝土數量，且以最基本之體積據以計算重量，並非難事。據
      此計算，原告所鋪設於橋樑之瀝青混凝土長度為二七二四公尺，寬度十點五五
      公尺，厚度為五公分，鋪設噸數為三千三百七十六頓，扣除橋樑伸縮縫之面積
      ，實際鋪設之數量應為三三六八噸，榮工處結算之結果即為此數量。原告雖主
      張以出廠噸數計算，惟原告在噸數過磅時並無會同業主、榮工處及被告來測磅
      ，僅憑原告出料單每車次至現場簽收台數來作為計量之標準，有失公平性。
（三）又系爭合約有兩個工作項目，一是鋪設黏層，另一是鋪設瀝青混凝土，黏層鋪
      會超重，惟就本件工程黏層之鋪設，數量及重量原告並未請求被告須給付超出
      之工程款，故唯一能解釋的是原告鋪設過厚的瀝青混凝土。然鋪設瀝青混凝是
      原告施做，被告無法控制鋪設厚度，也無法去向業主及監造單位爭取。然任何
      一個工程均定有圖說及規範、施工準則，業主公路局亦係依規範來執行任務，
      多鋪設的部分並不會給予多餘之工程款，且橋樑承載重量如過重，業主可能要
      求被告打除，故原告就鋪設過厚之部分應自行負擔。
（四）綜上所述，本件僅應以系爭契約所約定五公分之厚度計算實際施做之瀝青混凝
      土數量，多餘之部分均應由原告自行負擔。故本件被告已清償全數工程款，僅
      餘十萬餘元之保留款待業主查驗後，被告必將原告之保留款付清。另瀝青油之
      部分係由公路局依設計厚度所需數量供給，契約並未約定此部分應由被告負擔
      ，原告鋪設超過預定厚度之瀝青混凝土以致需用較多之瀝青油亦與被告無關。
三、證據：公路局東西向快速公路中區工程處工程數量表、工程數量計算表，並聲請
    訊問證人陳昌能。
    理    由
一、查兩造不爭執之事實為：
（一）被告承攬榮工處苗栗施工所向公路局標得之東西向快速公路後龍汶水線E三０
      七標十七K＋四六○至二二K＋七五○水流娘中興段路段橋工工程，因路面需用
      瀝青混凝土，遂於九十年二月間與原告簽訂系爭契約，將前開路面之瀝青混凝
      土鋪設工程委由原告承作，由原告提供瀝青混凝土並負責鋪設之工程，施工所
      需用之瀝青油則由公路局提供。
（二）系爭契約所附估價單約定，每噸瀝青混凝土之單價為五百七十元，預計鋪設為
      三千九百八十九噸，黏層每平方公尺單價為三元，預計鋪設數量為三千三百平
      方公尺，工程總價預計為二百二十八萬三千六百三十元，包含瀝青混凝土費、
      鋪設費及營業稅。施工補充說明記載工程範圍：一、按設計圖及變更設計圖施
      工。二、施工範圍依一般公路施工說明書及業主相關人員與監造單位指示為原
      則，並需合乎業主之驗收要求。三、本工程以「實際施做數量」辦理計價。
（三）系爭工程施工後，業經原告請款二次，經被告估驗付款之瀝青混凝土數量共為
      三千四百零三點二一噸。
（四）系爭工程設計鋪設混凝土之厚度為五公分，完工後依交通部公路局東西中工程
      處所做瀝青混凝土路面厚度及壓實度試驗報告顯示，原告鋪設路段取樣四十處
      之平均厚度為六．八四七五公分。且有兩造所提出之工程合約書、估價單、工
      程估驗明細表、交通部公路局東西中工程處瀝青混凝土路面厚度及壓實度試驗
      報告公路局材料試驗所試驗報告、東西向快速公路後龍汶水線E三○七標工程
      AC厚度檢驗表，竣工圖、工程款支付詳細表、榮民工程股份有限公司營建事業
      二部九十一年十月九日函為證。
二、原告主張兩造於契約所附之估價單內約定系爭工程以實際施作數量辦理計價，所
    謂實際施做數量應以原告實際出貨之數量為準，依原告所提出之送貨單計算，原
    告已出貨之瀝青混凝土數量共為四千四百二十二點三八噸，扣除第一、二期經被
    告估驗、給付之部分，被告尚積欠一千零十九噸之瀝青混凝土款項未付等情，則
    為被告所否認，被告並以應以完工後鋪設於現場之長度、寬度乘以厚度所得之體
    積，再乘以每立方公尺二點三一噸之比率換算成重量，始為實際施做之數量，且
    依系爭契約設計鋪設之厚度為五公分，故超過五公分之部分被告不負責等語資為
    抗辯。是本件兩造爭執者，乃兩造約定所謂「以實際施做數量辦理計價」之真意
    為何？
（一）查瀝青混凝土需和瀝青油混合後始能鋪設於路面，施工過程係由將瀝青油及瀝
      青混凝土在原告工廠混合後才送至現場施工，鋪設完畢後尚須經過壓實之過程
      才會變成固體，才能計算厚度等情，業據證人即被告之現場監工陳昌能到庭證
      述屬實（詳本院卷（二）第一六０頁），且為兩造所不爭執，據此以言，鋪設
      於路面之固體瀝青混凝土實際上係包括原瀝青混凝土及瀝青油之體積，且會因
      是否完全壓實影響所呈現之體積大小，故以此混合瀝青油並經壓實過之固體體
      積再換算成瀝青混凝土之重量，顯與原瀝青混凝土之重量有所差異，不宜逕為
      認定已施做數量，是被告抗辯以施工完畢後之體積換算噸數計算施做數量等語
      ，並不足採。另原告主張應以實際出貨之瀝青混凝土重量計算施做數量，則因
      實際出貨之瀝青混凝土重量係可經測量的，以稱重結果為施做數量基準顯然較
      為直接而客觀。被告雖質疑原告在工廠過磅時並無會同榮工處及被告來測磅，
      僅憑原告出料單每車次至現場簽收台數來作為計量之標準有失公平等語，然過
      磅之過程係被告可要求參與的，且證人陳昌能亦證述：監工人員在現場先收隨
      車而來的簽單，簽單上有記載重量，如事後換算結果發現簽單所載重量不符，
      則會通知原告，且混凝土如已上鋪路機則將會全數用於鋪設系爭工程，現場卡
      車所載混凝土一定會全部用完才返回等語明確，是縱使認以原告單方使用磅秤
      測得之重量不盡完全正確，惟可透過被告參與過磅、現場人員審核簽單並審查
      原告載運之瀝青混凝土是否全數用於現場之過程，監督原告送貨單所載出貨數
      量是否正確，故以此計算原告已施做之數量對兩造均較為公平、客觀。又原告
      主張出貨數量依送貨單計算，共為四千四百二十二點三八噸乙節，業據其提出
      證明簽單所載有所不實之處，是自堪信原告主張前開出貨且施做之瀝青混凝土
      數量為真實。
（二）惟兩造系爭契約首頁即載明本件業主為榮工處，契約所附估價單亦明訂施工應
      按設計圖施工，並符合業主之驗收要求，且依估價單所約定瀝青混凝土之數量
      三千九百八十九噸，亦與榮工處與被告間契約約定數量完全相同，有榮工處結
      算明細表可憑，足見本件兩造間就系爭瀝青混凝土鋪設工程之瀝青混凝土重量
      、鋪設厚度等約定，均係本於被告與榮工處之承攬契約而來，以符合榮工處所
      要求之規格，是兩造之真意至為明確，應以所設計瀝青混凝土鋪設厚度五公分
      為標準計價，超出五公分厚度之部分，即非業主榮工處所要求，亦非兩造所應
      列入計價範圍。故解釋兩造所約定以實際施做數量辦理計價，仍應以契約約定
      鋪設厚度為基準，亦即以現場狀況為準，為達契約所約定五公分厚度所實際鋪
      倘如原告未依約定，或因現場人員施工技術不良導致過量鋪設，以致不符契約
      之要求，而被告仍須依原告全數施做之數量計價，則顯不符合兩造契約之真意
      。原告雖另主張依證人陳昌能所證述，原告鋪設瀝青混凝土前，須在現場釘木
      板，木板之高度五公分經被告及榮工處會同測量無誤後，原告始能開始鋪設，
      故原告鋪設之厚度亦均經被告同意等語。惟查，證人陳昌能係證述原告於施工
      地點先釘木板，其後被告及榮工處會同測量所釘木板之高度是否達五公分，原
      告再依照木板所定高度鋪設混凝土，鋪設後由被告及榮工處人員判斷是否鋪設
      平整，如未平整仍要重鋪，再鋪設的結果可能會超過五公分之厚度等語屬實，
      準此而論，原告施工過程中，僅有鋪設瀝青混凝土前之木板高度係經被告檢驗
      ，至於因施工技術不良或其他因素未鋪設平整須重為鋪設而導致超過契約約定
      厚度之情況，則就超過約定厚度之部分，則顯不能認為係依被告之指示而為之
      ，是原告主張鋪設厚度均經被告指示等語，亦不足採。
（三）綜前所述，本件應以契約約定鋪設瀝青混凝土之厚度為基準，再乘以約定之單
      價，以計算實際施做數量價格。原告已出貨之數量合計為四千四百二十二點三
      八噸，以此數量全數鋪設完畢經交通部公路局東西中工程處所做瀝青混凝土路
      面厚度及壓實度試驗報告顯示，原告鋪設路段取樣四十處之平均厚度為六．八
      四七五公分，則鋪設超過五公分之部分非兩造契約約定之範圍，故被告僅應就
      鋪設五公分厚度內原告所出貨之數量給付款項，據此計算，原告依約應計價之
      數量為三千二百二十九噸（四四二二．三八÷六．八四七五×五＝三二二九）
      ，此數量已超過被告二次估驗、付款之三千四百零三點二一噸，故被告已無庸
      再行給付瀝青混凝土之款項。從而，原告請求被告給付瀝青混凝土款項五十八
      萬零八百三十元，則屬無據，應予駁回。
三、原告另主張瀝青混凝土須混合瀝青油始得施做，系爭契約約定瀝青油應由公路局
    提供，惟公路局提供之瀝青油僅以瀝青混凝土鋪設厚度五公分所需之數量為限，
    尚不足夠，原告為使工程順利即先行提供，依據交通部公路局材料試驗所之試驗
    報告結果指出瀝青含量之對混合料建議配比為百分之五點三，每噸瀝青混凝土須
    混合五十三公斤之瀝青油，以原告尚未請款之瀝青混凝土共一千零十九噸計算，
    原告共使用了五十四噸之瀝青油，以每噸市價六千二百元計算，原告墊支之瀝青
    油費用應為三十三萬四千八百元，為此依契約及無因管理請求此部分價款。查兩
    造契約約定工程所需瀝青油由公路局提供，並未約定原告應提供不足量之瀝青油
    ，或被告應給付任何瀝青油款項，所謂以實際施做數量計價，亦僅指瀝青混凝土
    而言，並不包括瀝青油，是原告主張得將此部分列入契約實際施做項目計價，顯
    屬無據。原告又主張此部分構成無因管理，惟按管理事務，利於本人，並不違反
    本人明示或可得推知之意思者，管理人為本人支出必要或有益之費用，或負擔債
    務，或受損害時，得請求本人償還其費用及自支出時起之利息，或清償其所負擔
    之債務，或賠償其損害，民法第一百七十六條第一項定有明文，是為他人管理事
    務需以該事務客觀上對於本人有利為要件。查兩造契約及被告與榮工處之契約均
    約定鋪設厚度為五公分等情，業如前述，原告鋪設超過五公分厚度之混凝土本不
    在契約約定範圍內，縱使原告因此而支出不足量之瀝青油之費用，亦不能認為客
    觀上係有利於被告，故原告縱有此部分之支出亦與無因管理之要件不符。再者，
    原告僅以交通部公路局材料試驗所之試驗報告，指出每噸瀝青混凝土須混合五十
    三公斤之瀝青油，然亦未提出任何有關支出瀝青油之證據，是原告此部分之請求
    ，並未舉證以實其說，且於法亦屬無據，不應准許。
四、綜上所述，原告本於契約及無因管理之法律關係請求被告瀝青混凝土款項五十八
    萬零八百三十元、瀝青油款項三十三萬四千八百元及法定遲延利息，均無理由，
    應予駁回。又原告之訴既經駁回，其假執行之聲請已失所附麗，應併予駁回。
五、本件事證已臻明確，兩造其餘攻擊防禦方法，均核與本件判決結果不生影響，爰
    不一一贅述，附此敘明。
六、據上論結，本件原告之訴為無理由，依民事訴訟法第七十八條，判決如主文。
中　　　華　　　民　　　國　　九十三　　年　　 十二 　　月　　二十三　　日
                                  民事庭法　　　官    曾明玉
正本係照原本作成
如對本判決上訴，須於判決送達後廿日內向本院提出上訴狀
中　　　華　　　民　　　國　　九十三　　年　　 十二 　　月　　二十三　　日
                                        法院書記官    林美鳳
